臺灣桃園地方法院民事判決
111年度訴字第1329號
原      告  王桂枝  
訴訟代理人  董家豪律師
被      告  吳阿燕  
訴訟代理人  楊肅欣律師
上列當事人間請求給付買賣價金事件，於民國111年10月12日辯
論終結，本院判決如下：
    主      文
被告應給付原告新臺幣伍拾柒萬玖仟陸佰元，及自民國一一一年
七月十四日起至清償日止，按週年利率5％計算之利息。
訴訟費用由被告負擔七分之一，餘由原告負擔。
    事實及理由
一、按訴狀送達後，原告不得將原訴變更或追加他訴。但有下列
    各款情形之一者，不在此限：二、請求之基礎事實同一者，
　　民事訴訟法第255條第1項第2款定有明文。查原告起訴請求
    被告給付新台幣（下同）3,530,400元及自起訴狀繕本送達
    被告翌日起至清償日止，按年息5%計算之利息。原係基於兩
    造間房屋買賣契約，請求給付買賣價款。嗣於民國111年10
    月3日準備三狀，追加基於不當得利請求權，顯係基於同一
    基礎事實所為之訴之追加，與民事訴訟法第255條第1項第2
    款規定相符，依前揭規定，應予准許。
二、原告起訴主張：兩造間就門牌為「桃園市○○區○○○路00號房
    屋及坐落土地」（下稱系爭房地）前經法院108年度桃簡字
    第699號、109年度簡上字第101號判決，認系爭房地原告於9
    7年12月1日簽立買賣契約，以新1020萬元出售給被告。依照
    契約記載「買賣總價為1020萬元，且契約成立日甲方（即被
    告）交付乙方（即原告）4,006,800元（如附件）作為定頭
    金乙方親收足訖」，原告一再否認有收受上開價金，而被告
    在前案主張為「1、代原告返還積欠賴順鵬250萬元。2、97
    年1月23日借款10萬元。3、97年1月24日借款906,800元。4
    、97年12月1日借款50萬元。共計4,006,800元」。就被告代
    償賴順鵬借款部分，原告不認識賴順鵬，並無積欠賴順鵬任
    何錢，被告為何清償借款呢，此筆代償與原告無關。另外之
    1,506,800元部分，原告於97年4月間共簽發16張，自97年4
    月間起至98年8月間止，每張金額為64,400元，共計1,030,4
    00元。買賣契約係在97年12月1日間簽立，則被告重複折抵
    導致未給付上開款項。爰依兩造買賣契約及不當得利之法律
    關係，提起本件訴訟等語。並聲明：被告應給付原告3,530,
    400元，及自起訴狀繕本送達翌日起至清償日止，按週年利
    率5％計算之利息。
三、被告則以：兩造簽定買賣契約時，甲方交付乙方4,066,800
    元作為定頭金乙方親收無訖。尾款6,193,200元，於產權移
    轉登記後，由甲方代償乙方原渣打國際商業銀行貸款（10,2
    00,000－4,006,800元＝6,293,200元）。定頭金4,006,800元
    包含：1、96年12月28日代原告返還積欠賴順鵬250萬元。2
    、97年1月23日借款10萬元。3、97年1月24日借款906,800元
    。4、97年12月1日借款50萬元。另被告於98年1月6日代清償
    三筆借款共計5,930,844元，另代繳土地增值稅174,011、87
    ,005、契稅48,150元，共計6,240,010元，兩者加總已經超
    過當初購買價款。被告確實有收到原告簽發每張64,400元，
    兌現日為97年5月間起至98年8月間計16張，共計1,030,400
    元之票據，然此票據是作為給付借款利息之用。在雙方簽訂
    買賣契約後，被告並未將未到期票據返還原告，事後確實均
    有兌現，原告之請求無理由等語置辯。並答辯聲明：（一）
    原告之訴及假執行均駁回。（二）如受不利之判決，願提供
    擔保請准宣告免為假執行。
四、兩造不爭執事項：
（一）被告於98年1月6日代原告清償渣打銀行三筆借款共計5,93
      0,844元，另代繳土地增值稅174,011、87,005、契稅48,1
      50元，共計6,240,010元。
（二）被告於97年4月間有收到原告簽發每張64,400元，兌現日
      為每月23至27日，自97年5月間起至98年8月間共16張之票
      據，共計1,030,400元，均有兌現。
五、本院得心證之理由：
（一）按當事人主張有利於己之事實者，就其事實有舉證之責任
      ，民事訴訟法第277條前段定有明文。而民事訴訟如係由
      原告主張權利者，應先由原告負舉證之責，若原告先不能
      舉證，以證實自己主張之事實為真實，則被告就其抗辯事
      實即令不能舉證，或其所舉證據尚有疵累，亦應駁回原告
      之請求（最高法院17年上字第917號判例意旨參照）。又
      按不當得利之成立要件，必須無法律上之原因受有利益，
      致他人受損害，且該受利益受損害之間有因果關係存（最
      高法院95年度台上字第1700號判決意旨參照），故不當得
      利須以一方受有利益，他方受有損害，且受利益與受損害
      之間須具因果關係，始足當之。
（二）再者，按確定判決之既判力，以訴訟標的經表現於主文判
      斷事項為限，判決理由雖無既判力，但法院於判決理由中
      ，就訴訟標的以外，當事人主張之重要爭點，若本於當事
      人事實審言詞辯論之結果已為判斷時，對此重要爭點所為
      之判斷，除有顯然違背法令，或當事人已提出新訴訟資料
      ，足以推翻原判斷之情形外，法院在判斷之同時，應解為
      同一當事人就該已經法院判斷之重要爭點之法律關係，不
      得作相反之主張或判斷，始符民事訴訟上誠信原則，此即
      學理上所謂爭點效、禁反言（最高法院98年度台上字第91
      1號判決意旨參照）。查兩造間是否成立系爭房地買賣契
      約、被告代償原告積欠250萬元賴順鵬之借款是否計算入
      兩造間之買賣價款，既經本院108年度桃簡字第699號、10
      9年度簡上字第101號判決認定買賣契約成立，及被告代償
      賴順鵬250萬元，確實原告積欠賴順鵬之債務。既經當事
      人於另案確定判決就此重要爭點實質審理、攻防，並本於
      當事人辯論之結果，核其判斷並無違背法令情事，兩造復
      未於本案提出足資推翻另案判斷之訴訟資料，揆諸前揭爭
      點效之說明，本院於本案亦不得作相反之判斷。膺任兩造
      間確實成立系爭房地買賣契約，且被告代償原告積欠賴順
      鵬設定抵押權之250萬元債務，此250萬算入兩造間定頭金
      之金額。
（三）再者，原告與賴順鵬間借貸契約及抵押權設定為96年11月
      5日，另於96年12月28日清償完畢後塗銷抵押權設定，此
      有相關資料可稽（詳見本院108年度桃簡字第卷第699號卷
      第13至26頁）。而原告一再主張被告代為清償賴順鵬之借
      款，並不存在。惟查，依上揭資料可知原告向賴順鵬借款
      ，設定抵押權作為擔保，後來被告代為清償此筆借款，始
      塗銷抵押權設定，此有相關資料在卷可稽。而被告代為清
      償此部分款，亦經本院前開案件審酌認定，原告並未提出
      任何證據足以證明當初設定予賴順鵬之抵押權、債權均不
      存在。因此，既然原告與賴順鵬間之250萬元債務關係存
      在，則被告代為清償250萬元，則係兩造間買賣價款之一
      部分，原告主張此部分不應算入，顯無可採。
（四）原告交付16張票據共計1,030,400元給被告，被告全部兌
      現，有無不當得利之情形？　　　
  １、原告於97年4月間共簽發16張，每張面額為64,400元，共計
      1,030,400元支票據交付被告，此為兩造所不爭執。而該
      票據做何使用，原告主張清償借貸及支付利息，然就該64
      ,400元到底多是清償借款、利息是多少，為何每張票據之
      面額如此，並未見原告提出計算方式以供本院審酌。而被
      告主張是僅作為支付利息之用，當初是借款350萬元之每
      月利息，大約年息百分二十二。衡諸常情，民間借款利息
      年息百分之二十上下，符合一般常情，故以被告主張系爭
      票據應是作為支付利息之用，較為可採。
  ２、雙方於97年12月1日簽訂買賣契約書，原告積欠被告之所有
      借款，被告已經作為其支付定頭金之數額，亦即原告於97
      年12月1日起即並無積欠被告任何債務。故原告於97年4月
      間所交付被告之兌現日期為97年12月間至98年8月間所剩
      餘之9張作為支付利息之票據，被告不應該再兌現。既然
      被告已經兌現，則構成無法律上受有利益之不當得利。
  ３、從而，原告基於不當得利，請求被告給付579,600元，為有
      理由，逾此範圍之請求，為無理由，應予駁回。另既然被
      告已將系爭房地買賣價款全部給付，則原告基於買賣契約
      請求被告給付買賣價金3,530,400元，為無理由，應予駁
      回。
六、按給付無確定期限者，債務人於債權人得請求給付時，經其
    催告而未為給付，自受催告時起，負遲延責任。其經債權人
    起訴而送達訴狀，或依督促程序送達支付命令，或為其他相
    類之行為者，與催告有同一之效力。遲延之債務，以支付金
    錢為標的者，債權人得請求依法定利率計算之遲延利息；應
    付利息之債務，其利率未經約定，亦無法律可據者，週年利
    率為百分之5 ，民法第229 條第2 項、第233 條第1 項前段
    及第203 條分別定有明文。經查，被告對原告所應負之上開
    給付義務，雖未經特約而無確定期限或約定利率，然其既經
    收受原告之民事起訴狀繕本之送達，依前開說明，自應從該
    訴狀繕本送達翌日即111年7月14日，按週年利率5%計算之利
    息，對原告負遲延責任。原告就此所為之主張，即屬有據。
七、綜上所述，原告依不當得利之規定，請求被告應給付原告57
    9,600元，及自111年7月14日起至清償日止，按週年利率5％
    計算之利息，為有理由，應予准許。逾此範圍之請求，為無
    理由，應予駁回。另原告基於買賣契約，請求被告給付3,53
    0,400元部分，亦為無理由，應予駁回，併此敘明。
八、本件判決基礎已臻明確，兩造其餘攻防方法及訴訟資料經本
    院斟酌後，核與判決結果不生影響，故不另一一論述。
九、訴訟費用負擔之依據：民事訴訟法第79條。　　
中　　華　　民　　國　　111 　年　　11　　月　　2 　　日
                  民事第三庭法　官　張益銘

以上正本係照原本作成
如對本判決上訴，須於判決送達後 20 日內向本院提出上訴狀。
如委任律師提起上訴者，應一併繳納上訴審裁判費。
中　　華　　民　　國　　111 　年　　11　　月　　2 　　日
                            書記官　李毓茹